【裁判字號】    92,判,878
【裁判日期】    920703
【裁判案由】    有關核發證明事務
【裁判全文】
最  高  行  政  法  院  判  決                    九十二年度判字第八七八號
    上  訴  人  新竹市政府
    代  表  人  林政則
    被 上訴 人  正成加油站股份有限公司
    代  表  人  甲○○
右當事人間因有關核發證明事務事件，上訴人對於中華民國九十年七月二十六日臺北
高等行政法院八十九年度訴字第二四二一號判決，關於上訴人敗訴部分，提起上訴，
本院判決如左：
    主  文
上訴駁回。
上訴審訴訟費用由上訴人負擔。
    理  由
壹、本件上訴人主張：一、本案被上訴人申請核發可供加油站使用土地使用證明乙案
    ，前因其申請設置地點確屬不符合台灣省保護區、農業區設置加油站、加氣站土
    地使用審查要點第四點第一項「申請基地應臨接『已開闢』寬度達十二公尺以上
    之道路」之規定，殆無疑義；後又因上訴人為辦理該地區通盤檢討之先期規劃作
    業，上訴人再依「台灣省都市計畫保護區、農業區設置加油站、加氣站土地使用
    審查要點」第五點第四款：「其他有特殊情形經縣（市）政府認定不適宜作加油
    站或加氣站使用之地區」之規定函復說明，從而上訴人不予核准是案均基於同一
    事由，其處分應無不當。二、緣被上訴人所主張上訴人所訂定之「擴大及變更高
    速公路新竹交流道附近特定區計畫新竹市部分」，其坐落新竹市○○段八二八地
    號土地係屬第二種商業區，可供設置加油站、加氣站土地使用，足堪證明上訴人
    原先所稱：「且上訴人是時亦已以編列年度預算擬辦理該地區之都市計畫通盤檢
    討作業，為避免造成現況加油站開發使用與未來計畫內容不符，是以上訴人依『
    台灣省都市計畫保護區、農業區設置加油站、加氣站土地使用審查要點』第五點
    第四款：其他有特殊情形經縣（市）政府認定不適宜作加油站或加氣站使用之地
    區。」係屬事實。惟上述都市計畫上訴人已於民國九十年四月十六日經新竹市都
    市計畫委員會一二九次審議通過，並於五月九日以（九十）府都計字第三四二四
    ○號送內政部核定，在內政部尚未核定上訴人依法公告實施前，上訴人實無核發
    可供加油站使用土地使用證明與上訴人之法源依據，為此請求撤銷原判決關於上
    訴人敗訴部分，駁回被上訴人在原審之訴等語。
貳、被上訴人則以：一、按上訴人係以「經查貴公司申請土地及同一路線之土地，本
    府決定依『台灣省都市計畫保護區、農業區設置加油站、加氣站土地使用審查要
    點』第五點第四款規定：其他有特殊情形經縣（市）政府認定不適宜作加油站或
    加氣站使用之土地，均暫不予核准，俟該地區通盤檢討擬定都市計畫時併予考量
    。」為唯一理由，否准被上訴人之所請。但查依審查要點第二條規定：「都市計
    畫保護區、農業區設置加油站、加氣站，除都市計畫說明書另有規定或其他法令
    另有禁、限建或使用之規定應從其規定外，應依本要點規定申請核發可作加油站
    、加氣站土地使用證明，並俟當地縣（市）政府發給土地使用證明書後，向本府
    建設廳申請設置。」是人民依審查要點規定申請核發可作加油站、加氣站土地使
    用證明者，除都市計畫說明書另有規定或其他法令另有禁、限建或使用之規定應
    從其規定外，如符合審查要點之規定，當地縣（市）政府即應依審查要點核發可
    作加油站、加氣站土地使用證明書。又審查要點第五條第四款規定「其他有特殊
    情形經縣市政府認定不適宜作加油站或加氣站使用之地區」，所謂「其他有特殊
    情形」，應係指除審查要點第五條第一款至第三款以外，有如何不適宜作加油站
    或加氣站之特殊具體情形者而言；至於「已編列年度預算擬辦理該地區之都市計
    畫通盤檢討作業」，屬尚未成形之通盤檢討計畫，非屬不適宜作加油站或加氣站
    之特殊具體情形。是上訴人以該理由否准被上訴人所請，顯然無據。二、又上訴
    人稱「其他有特殊情形經縣（市）政府認定不適宜作加油站或加氣站使用之土地
    」均暫不予核准，俟該地區通盤檢討擬定都市計畫時併予考量。但查前揭都市計
    畫範圍內已有諸多新建建物，並有業已設置之「青雲加油站」正營業中，有關照
    片被上訴人前已庭呈，況查被上訴人近又發現與被上訴人同一之都市計畫範圍內
    ，上訴人亦另核發「新港興業加油站」之可供加油站使用之土地證明書。是被告
    所稱該都市計畫範圍之土地「不適宜作加油站使用」或「俟該地區通盤檢討擬定
    都市計畫時併予考量」等語，均顯難成立。三、末查上訴人以「通盤檢討之先期
    規劃作業」及「上述都市計畫本府已於民國九十年四月十六日經新竹市都市計畫
    委員會一二九次審議通過，並於五月九日以（九十）府都計字第三四二四○號送
    內政部核定，在內政部尚未核定本府依法公告實施前，本府實無核發可供加油站
    使用土地使用證明與被上訴人之法源依據。」該主張亦顯於法不合。查都市計畫
    之通盤檢討案，於尚未依法公告實施前，主管機關自應依現行之都市計畫案為土
    地准否使用之攸據，若如上訴人所言捨現行之都市計畫案不管，而就尚未核定之
    「先期規劃通盤檢討案」，則所有土地之使用均將陷入不確定之狀態。四、本案
    上訴人以尚未公告實施之都市計畫先期規劃通盤檢討案，否准被上訴人之申請，
    已屬非是，其更藉由上訴，擬補救其錯誤，侵害人民權益。五、上訴人不得以本
    案於上訴中，作為否准被上訴人申請案件之理由或藉口。為此請求駁回上訴人之
    上訴等語，資為抗辯。
參、原審斟酌全辯論意旨及調查證據之結果，以：本件被上訴人於八十八年三月一日
    提出申請時，該地區之都市計畫通盤檢討尚未擬訂，業經原處分載明；雖嗣後該
    都市計畫通盤檢討案，經新竹市都市計畫委員會審議通過，正由內政部都市計畫
    委員會審議中，並未依都市計畫法第八十一條第一項前段規定「先行劃定計畫地
    區範圍，經由都市計畫委員會通過後，禁止在該地區範圍內一切建築物之新建、
    增建、改建，並禁止變更地形或大規模採取土石」辦理之事實，業據上訴人於九
    十年六月十一日準備程序中陳明，並有「台灣省都市計畫保護區、農業區內申請
    核發可作加油站、加氣站土地使用證明書審查表」（以下簡稱審查表）載明「1.
    都市計畫說明書中對於土地使用管制之特別規定」「無」，有該審查表影本附訴
    願卷可按。被告既未於該地區都市計畫說明書另有禁、限建或使用之規定，亦未
    提出其他法令另有禁、限建或使用之規定，足認本件並無審查要點第二條除外規
    定之情事，上訴人是否應核發可作加油站、加氣站土地使用證明書予被上訴人，
    端視系爭土地是否符合審查要點之規定而定。依審查表記載，系爭土地除「申請
    基地臨接寬度十二公尺以上已開闢道路」一項不符合規定外，其餘均符合規定。
    上訴人徒以尚未成形之通盤檢討計畫為否准被上訴人申請之唯一理由，增加審查
    要點及審查表所無之事項，復未具體指出該地區如何有審查要點第五條第四款不
    適宜作加油站或加氣站之特殊情形，依前揭規定與說明，原處分自乏依據，一再
    訴願決定就此部分均認尚有未洽。次查，一再訴願決定雖另以被上訴人「於系爭
    道路完成開闢前本不具有合法取得加油站設立之要件，則原處分機關否准所請與
    本案結果並無二致」之理由，維持原處分。但查，系爭土地臨接之「中山高速公
    路交流道地方連絡道路系統改善計畫新竹市三十公尺計畫道路」，業經精省前之
    台灣省政府住宅及都市發展處（精省後併入內政部營建署）發包，於八十八年五
    月四日開始施工，共三五○曆天，有被上訴人提出之照片五幀附再訴願卷可按；
    被上訴人於本院言詞辯論時復主張該道路業已完工通行，上開審查表所載不符合
    之事項，業已不存在之事實，有其提出之照片九幀為證，非屬無據，被上訴人執
    此聲請撤銷一再訴願決定及原處分部分，即無不合，應予准許。末查，本件原處
    分及一再訴願決定所依據之審查要點，係台灣省政府於精省前以八十八年二月九
    日府建四字第一四五八四一號函修正發布；嗣精省後內政部以八十八年九月二
    十三日台內中營字第七七Ｂ─八八○三九五四號函訂定發布全文，並溯自八十
    八年七月一日起實施，期間曾以八十九年九月十九日台內中營字第七七Ｂ─八
    九一一九三六九號函修正發布第七、八條；惟該審查要點業經內政部於九十年二
    月十六日以台內中營字第七七Ｂ─九○○一三九五號函發布溯自九十年一月一
    日起停止適用，被上訴人之申請事件，是否應予准許，尚有待上訴人另行依據有
    關之法令裁量決定，另為適法之處分。被上訴人求為判決命上訴人應核發系爭土
    地之都市計畫農業區土地可供加油站使用土地使用證明部分，並未達全部有理由
    之程度，依行政訴訟法第二百條第四款規定意旨，被上訴人在請求命上訴人另為
    適法之處分部分為有理由，其餘部分，不應准許，應予駁回等為由，判決將再訴
    願決定、訴願決定及原處分均撤銷；上訴人對於被上訴人中華民國八十八年三月
    一日申請發給「都市計畫農業區土地可供加油站使用土地使用證明」事件，應另
    為適法之處分；被上訴人其餘之訴駁回。而上訴人就其敗訴部分不服，提起上訴
    。
肆、本院查（：一）、按課予義務訴訟，行政法院原則上以言詞辯論終結時之事實與
    法令為判決之基礎，若不經言詞辯論者，則以裁判時之事實與法令為裁判之基礎
    。本件被上訴人於八十七年六月二十四日依「台灣省都市計畫保護區、農業區設
    置加油站、加氣站土地使用審查要點」（八十六年四月七日臺灣省政府府建四
    字第一九○○七一號函修正發布全文）向上訴人申請發給新竹市○○段八二八地
    號土地（以下簡稱系爭土地）之「都市計畫農業區土地可供加油站使用土地使用
    證明」，案經上訴人邀集相關單位會勘審查後，以其不符合「申請基地臨接寬度
    十二公尺以上已開闢道路」之規定，以八十七年八月五日府工都字第五九一九五
    號函復未便核發。被上訴人復於八十八年三月一日依修正後審查要點（八十八年
    二月九日臺灣省政府府建四字第一四五八四一號函修正發布第五、九條）提出
    申請，上訴人以系爭土地面臨之三十公尺計畫道路尚未開闢完成之不予核准事由
    依然存在外，且已編列年度預算擬辦理該地區之都市計畫通盤檢討作業，為避免
    造成現況加油站開發使用與未來計畫內容不符，乃以八十八年五月二十日府工都
    字第一三一二七號函復：「．．．經查貴公司申請土地及同一路線之土地，本府
    決定依『台灣省都市計畫保護區、農業區設置加油站、加氣站土地使用審查要點
    』第五點第四款規定：『其他有特殊情形經縣（市）政府認定不適宜作加油站或
    加氣站使用之土地』均暫不予核准，俟該地區通盤檢討擬訂都市計畫時併予考量
    。」。被上訴人不服，循序提起本件行政訴訟。原判決關於上訴人所為否准被上
    訴人申請之原處分、一再訴願決定有應予撤銷之理由，以及本件被上訴人之申請
    ，尚未達於可為裁判之程度，僅命上訴人另為適法之處分等事項均已詳予論述，
    是原判決關於上訴部分所適用之法規與該案應適用之現行法規並無違背，與解釋
    判例，亦無牴觸，並無所謂原判決此部分有違背法令之情形；又證據之取捨與當
    事人所希冀者不同，致其事實之認定亦異於該當事人之主張者，不得謂為原判決
    此部分有違背法令之情形。（二）、上訴人對於業經原判決詳予論述不採之事由
    再予爭執，核屬法律上見解之歧異，要難謂為原判決此部分有違背法令之情形。
    本件上訴論旨，仍執前詞，指摘原判決此部分違誤，求予廢棄，難認有理由，應
    予駁回。
據上論結，本件上訴為無理由，爰依行政訴訟法第二百五十五條第一項、第九十八條
第三項前段，判決如主文。
中    華    民    國    九十二      年      七        月      三        日
                    最 高 行 政 法 院  第 三 庭
                                審 判 長 法  官      葉  振  權
                                         法  官      林  茂  權
                                         法  官      吳  錦  龍
                                         法  官      劉  鑫  楨
                                         法  官      吳  明  鴻
右  正  本  證  明  與  原  本  無  異
                                         法院書記官  陳  盛  信
中    華    民    國    九十二      年      七        月      三        日


司法院資訊處製作；財團法人民間司法改革基金會備份。
